【裁判字號】    99,消債抗,6
【裁判日期】    990331
【裁判案由】    更生抗告
【裁判全文】
臺灣基隆地方法院民事裁定             99年度消債抗字第6號
抗  告  人  甲○○
上列抗告人因更生事件對於中華民國98年12月31日本院98年度消
債更字第132號裁定提起抗告，本院裁定如下：
    主  文
原裁定廢棄。
抗告人即債務人甲○○自中華民國九十九年三月三十一日十二時
起開始更生程序。
命司法事務官進行本件更生程序。
抗告程序費用由抗告人負擔。
    理  由
一、本件抗告意旨略以：抗告人於民國95年間曾依「中華民國銀
    行公會會員辦理消費金融案件無擔保債務協商機制」與最大
    債權金融機構中國信託商業銀行股份有限公司協商債務清償
    方案，並成立自95年5月起，分80期，利率9.88%，於每月10
    日償還新臺幣（下同）28,350元之清償方案，惟當時抗告人
    每月薪資僅28,000元，除供自身日常生活所需外，因與祖父
    母同住尚需負擔家計，根本無法依上開協商條件履行債務。
    且抗告人於95年 7月遭元大銀行股份有限公司裁員，之後求
    職均無結果，又分別於97年3月及98年7月生下一對兒女，每
    月需多支出扶養費 1萬元，抗告人目前從事家教及網路拍賣
    ，每月收入僅約15,000元，實因不可歸責於己致履行顯有重
    大困難，爰提起本件抗告請求廢棄原審之裁定，賜准抗告人
    開始更生程序等語。
二、按債務人不能清償債務或有不能清償之虞者，得依本條例所
    定更生或清算程序，清理其債務。又債務人對於金融機構因
    消費借貸、自用住宅借款、信用卡或現金卡契約而負債務，
    在聲請更生或清算前，應提出債權人清冊，以書面向最大債
    權金融機構請求協商債務清償方案，並表明共同協商之意旨
    。債務人與金融機構協商成立者，不得聲請更生或清算。但
    因不可歸責於己之事由，致履行顯有重大困難者，不在此限
    。本條例施行前，債務人依金融主管機關協調成立之中華民
    國銀行公會會員，辦理消費金融案件無擔保債務協商機制與
    金融機構成立之協商，準用前項之規定。消費者債務清理條
    例第151 條第1 項、第5 項、第6 項定有明文。易言之，債
    務人對於金融機構因消費借貸、自用住宅借款、信用卡或現
    金卡契約而負債務，有不能清償或有不能清償之虞者，於本
    條例施行後，曾與最大債權金融機構協商成立，或於本條例
    施行前，曾依金融主管機關協調成立之中華民國銀行公會會
    員，辦理消費金融案件無擔保債務協商機制與金融機構成立
    協商者，均不得依本條例聲請更生或清算程序，惟如有本條
    例第151 條第5 項但書所列之不可歸責於己之事由，致履行
    顯有重大困難之情形者，始例外得依本條例聲請更生或清算
    程序。又本條例第151 條第5 項增訂毀諾條款之立法理由，
    乃在避免債務人任意毀諾已成立之協商，濫用更生或清算之
    債務清理程序，因此條文所指「因不可歸責於己之事由，致
    履行顯有重大困難者」之解釋，自應從債務人是否構成任意
    毀諾情事，即有無濫用債務清理權而為認定。是以對於債務
    人於成立協商後，其經濟狀況未見改善，甚至持續惡化，如
    不許其聲請更生或清算而仍強令其須依協商方案繼續履行，
    即不符本條例更生或清算程序乃在幫助陷於經濟上困境之債
    務人，得藉由更生或清算程序走出經濟困境而得重建更生之
    立法意旨。又債務人與最大債權金融機構協商當時，確實已
    有無法清償之事實存在者，例如當時薪資已不敷支出協商金
    額，因迫於無奈而勉強接受其薪資完全無法負擔之協商金額
    ，或依其薪資所得扣除協商金額後已不敷支應個人及受扶養
    親屬生活必要支出，均難認其所為更生或清算之聲請行為，
    有何濫用債務清理權之情事。次按法院開始更生程序之裁定
    ，應載明其年、月、日、時，並即時發生效力；法院裁定開
    始更生或清算程序後，得命司法事務官進行更生或清算程序
    ，必要時得選任律師、會計師或其他適當之自然人或法人一
    人為監督人或管理人；本條例第45條第1項、第16條第1項亦
    分別定有明文。
三、經查，債務人因消費借貸、信用卡、現金卡契約，積欠無擔
    保債務合計1,631,809元，有債務人所提財團法人金融聯合
    徵信中心當事人綜合信用報告債務清理條例前置協商專用債
    權人清冊1份在卷可稽。又債務人於消費者債務清理條例施
    行前，曾依「中華民國銀行公會會員辦理消費金融案件無擔
    保債務協商機制」，以書面向最大債權金融機構中國信託商
    業銀行股份有限公司協商債務清償方案並協商成立，債務人
    應自95年5月起，分80期，利率9.88%，於每月10日償還
    28,350元，且債務人自簽約後一期未繳等情，與債權人華南
    商業銀行股份有限公司、國泰世華銀行股份有限公司等陳報
    之情形相符，堪認屬實。且債務人自陳其於95年7月遭元大
    商業銀行股份有限公司裁員，自此即無收入等情，亦有債務
    人之勞工保險被保險人投保資料表在卷可稽。復依債務人所
    提之財政部臺灣省北區國稅局95年度綜合所得稅各類所得資
    料清單所示，債務人全年度之薪資收入僅173,700元，每月
    薪資約28,950元（計算式：173,700÷6＝28,950元），以債
    務人每月上開收入扣除其每月應償還28,350元，僅餘600元
    ，顯不足以維持其基本生活，是債務人主張其自協商成立後
    隨即毀諾未依約履行，有不可歸責於己之事由，致履行有重
    大困難等語，應可採信。且債務人名下除有93年份汽車1輛
    外，別無其他資產，堪認債務人主張其不能清償債務且有不
    應歸責於己之事由，致履行顯有重大困難之主張為可採。
四、綜上所述，本件債務人有不能清償債務之情事，而所負無擔
    保及無優先權債務亦未逾1200萬元，前雖與各債權銀行達成
    協議，但有不可歸責事由致履行協議顯有重大困難，復未經
    法院裁定開始清算程序或宣告破產，亦查無抗告人有消費者
    債務清理條例第6條第3項、第 8條或第46條各款所定駁回更
    生聲請之事由存在，則本件抗告人聲請更生，要屬有據，應
    予准許。原裁定駁回抗告人更生之聲請，於法尚有未洽，抗
    告意旨求予廢棄，自屬有理由，爰依法廢棄原裁定，並依本
    條例第45條第1項、第16條第1項之規定，由本院予以廢棄改
    判如主文所示，並命司法事務官進行本件更生程序。
五、依消費者債務清理條例第11條第2項、第45條第1項、第15條
    、第16條第1項，民事訴訟法第495條之1第1項、第450條第1
    項、第95條、第78條之規定，裁定如主文。
中    華    民    國    99    年    3     月    31    日
                  審判長法  官  蔡聰明
                        法  官  王翠芬
                        法  官  林玉珮
以上正本係照原本作成。
本件裁定不得再抗告。
本裁定已於中華民國99年3月31日12時公告。
中    華    民    國    99    年    3     月    31    日
                        書記官  洪福基

司法院資訊處製作；財團法人民間司法改革基金會備份。
